【裁判字號】    89,台上,1797
【裁判日期】    890810
【裁判案由】    分割共有物
【裁判全文】
最高法院民事判決                              八十九年度台上字第一七九七號
    上 訴 人  丁    ○
              戊 ○ ○
              卯 ○ ○
              辛 ○ ○
              丑 ○ ○
              壬 ○ ○
              巳 ○ ○
              癸 ○ ○
              午 ○ ○
              庚 ○ ○蘇發.
              寅 ○ ○蘇發.
              子 ○ ○蘇發.
              己 ○ ○蘇發.
              辰 ○ ○蘇發.
              甲○○○蘇發之.
              丙 ○ ○蘇發.
    被上訴人  乙 ○ ○
右當事人間請求分割共有物事件，上訴人對於中華民國八十八年五月十一日台灣高等
法院台中分院第二審判決（八十四年度上字第六五九號），提起上訴，本院判決如左
：
    主  文
原判決關於分割方法及該訴訟費用部分廢棄，發回台灣高等法院台中分院。
    理  由
本件為分割共有物之訴，其訴訟標的對於共同訴訟之各人必須合一確定，依民事訴訟
法第五十六條第一項第一款規定，上訴人丁○、戊○○、卯○○、辛○○、丑○○、
壬○○、巳○○、癸○○、午○○、庚○○、寅○○、子○○、己○○上訴之效力，
及於同造之辰○○、王蘇順妹、丙○○（下稱辰○○等三人），爰將之併列為上訴人
，合先明。
次查被上訴人主張：坐落南投縣南投市○○○段三九三號土地面積○‧二○八八公頃
，係兩造共有，應有部分如原判決附表所示。兩造就上開土地並無不分割之特約，依
其使用目的，亦無不能分割之情形，惟無法協議分割等情，爰求為判決分割（原審另
命上訴人庚○○、寅○○、子○○、己○○，及辰○○等三人辦理繼承登記部分，業
經判決確定）。
上訴人丁○以：如依原判決附圖丙案所示分割方法為分割，伊分得之Ｈ部分，臨彰南
路之面寬僅有三‧三公尺，無法妥適利用，另Ｉ、Ｌ部分，位於系爭土地裏部，僅有
四米私設巷道出入，經濟價值低，且訴外人江國平等人並於其上建有房屋，該分割方
案對伊顯不公平等語。上訴人戊○○、辛○○、丑○○、壬○○、巳○○、癸○○、
午○○、庚○○、寅○○、子○○、己○○則以：同意依原判決附圖丙案所示分割方
法為分割，惟割出之各地，均位於保護區，使用上有諸多限制，故價值應無差異，無
金錢補償之問題等語，資為抗辯。
原審以：系爭土地東臨三十二米寬之南投市○○路部分，面寬約五十九米，有上訴人
庚○○、寅○○、子○○、己○○，及辰○○等三人之被繼承人蘇發所遺磚造平房、
上訴人辛○○之磚造平房，及上訴人戊○○之鐵皮屋各乙棟，南側則有上訴人丁○之
磚造房屋二棟，及江國平等人之磚造建物二棟，餘均為空地等情，業經原審勘驗屬實
，並有測量成果圖附卷可稽。審酌上開土地使用現狀，江國平等人占用土地係經上訴
人丁○之祖先同意，與系爭土地西側相鄰之同段三九二號土地亦為兩造部份共有人所
共有，及兩造皆同意按現狀及減少拆屋損害之共同意願等情狀，認系爭土地依原判決
附圖丙案所示方法分割為適當。又共有人蘇發死亡，其分得土地應由其繼承人即上訴
人庚○○、寅○○、子○○、己○○，及辰○○等三人保持公同共有。再者，上訴人
丁○分得部分為裏地，價值較差，有以金錢補償之必要，爰依財團法人中華企業技術
鑑定委員會八十五年七月九日鑑定之價格，核算各筆土地之增減價值後，認上訴人戊
○○、卯○○、辛○○、丑○○、壬○○、巳○○、癸○○、午○○、庚○○、寅○
○、子○○、己○○、辰○○等三人，及被上訴人應分別提出如原判決附表應付金額
欄所載金額補償上訴人丁○。因而將第一審所為分割方法予以廢棄，改判依原判決附
圖丙案所示分割方法為分割，即Ｈ部分面積○‧○三九八公頃、Ｉ部分面積○‧○三
五公頃、Ｌ部分面積○‧○一○七公頃分歸上訴人丁○取得；Ｅ部分面積○‧○○七
一公頃分歸上訴人戊○○取得；Ｆ部分面積○‧○○七一公頃分歸上訴人卯○○取得
；Ｂ部分面○‧○一五二公頃、Ｊ部分面積○‧○○六二公頃分歸上訴人辛○○取得
；Ｇ部分面積○‧○一五公頃、Ｎ部分面積○‧○○六四公頃分歸上訴人丑○○、壬
○○、巳○○、癸○○、午○○按原應有部分比例保持共有；Ａ部分面積○‧○一七
二公頃、Ｍ部分面積○‧○○四二公頃分歸上訴人庚○○、寅○○、子○○、己○○
，及辰○○等三人公同共有；Ｃ部分面積○‧○○七一公頃分歸被上訴人取得；Ｄ部
分面積○‧○○九二公頃、Ｋ部分面積○‧○二八六公頃留為巷道供通行之用，由兩
造按原應有部分比例保持共有。兩造應補入、補出之金額如原判決附表所示。
查巷道為單向出口，長度超過四十公尺者，應以巷道中心線為準，兩旁均等退讓，以
合計達到六公尺寬度之邊界線作為建築線；又私設通路為單向出口，且長度超過三十
五公尺者，應設置汽車迴車道，可採用圓形、方形或丁形，此觀台灣省建築管理規則
第五條第一項第一款及建築技術規則建築設計施工編第三條之一第一項之規定即明。
原判決附圖丙案所示Ｋ部分留設之巷道為單向出口，長度超過八十公尺，但其寬度僅
為四公尺（見原審卷(二)第四三、四五頁之勘驗筆錄及略圖），則分到臨該巷道之土地
將來建屋時，其建築線將退讓，致其分得土地之利用價值降低，且無汽車迴車道之設
置，亦與建築技術規則之規定不合，原判決所採分割方法已難謂係適當。次查分割共
有物，以消滅共有關係為目的，法院裁判分割共有土地時，除因該土地內部分土地之
使用目的不能分割（如為道路）或部分共有人仍願維持共有關係，應就該部分土地不
予分割或准該部分共有人成立新共有關係外，應將土地分配於各共有人單獨所有。原
審將原判決附圖丙案所示之Ｇ、Ｎ部分分歸上訴人丑○○、壬○○、巳○○、癸○○
、午○○按原應有部分比例保持共有，並未說明其理由，亦有判決不備理由之違法。
復查提起分割共有物之訴，其參與分割之當事人應以共有人為限。查上訴人庚○○、
寅○○、子○○、己○○已就蘇發所遺系爭土地應有部分八分之一辦畢繼承登記，應
有部分各為三十二分之一，上訴人辰○○等三人似非系爭土地之共有人，有土地登記
簿謄本可稽（見原審卷(三)第一九六、一九七頁）。原審疏未注意及此，竟將原判決附
圖丙案所示Ａ、Ｍ部分土地分歸上訴人辰○○等三人及上訴人庚○○、寅○○、子○
○、己○○公同共有，並有未合。末查法院裁判分割共有物，如認有必要以金錢補償
時，應以裁判時最新之價格作為補償之標準，方為公允。原審以財團法人中華企業技
術鑑定委員會八十五年七月九日鑑定之價格作為計算應補償金額之依據，亦欠允洽。
上訴論旨，指摘原判決不當，求予廢棄，非無理由。
據上論結，本件上訴為有理由，依民事訴訟法第四百七十七條第一項、第四百七十八
條第一項，判決如主文。
中      華      民      國    八十九    年      八      月      十      日
                              最高法院民事第四庭
                                  審判長法官  林  奇  福
                                        法官  陳  國  禎
                                        法官  李  彥  文
                                        法官  陳  重  瑜
                                        法官  黃  秀  得
      右正本證明與原本無異
                                              書  記  官
中      華      民      國    八十九    年      八      月    二十四    日


司法院資訊處製作；財團法人民間司法改革基金會備份。
